ACORDAO-COMPLETO-2350842

ACÓRDÃO 3491/2019 ATA 16/2019 - SEGUNDA CÂMARA

VISTO, relatado e discutido este pedido de reexame interposto contra o Acórdão 5976/2018-TCU-Segunda Câmara. 
ACORDAM os ministros do Tribunal de Contas da União, reunidos em sessão da 2ª Câmara, diante das razões expostas pela relatora e com fundamento no art. 48 da Lei 8.443/1992, em:
9.1. conhecer do pedido de reexame interposto por Irdes Pradella Cignachi e dar-lhe provimento parcial;
9.2. suspender o cumprimento dos subitens 9.3.2, 9.3.3 e 9.3.4 do Acórdão 5976/2018-TCU-Segunda Câmara, até a eventual desconstituição do acórdão proferido na Apelação Cível 5024537-12.2013.4.04.7100, julgada no TRF-4ª Região;
9.3. nos termos da Questão de Ordem aprovada na Sessão Plenária de 8/6/2011 (Ata 22/2011) , encaminhar ao Departamento de Assuntos Extrajudiciais da Advocacia-Geral da União (AGU) e à Conjur/TCU as informações necessárias ao acompanhamento do Resp. 1.556.399/RS, em trâmite no Superior Tribunal de Justiça (STJ) ;
9.4. dar ciência deste acórdão à recorrente e à Gerência Executiva do Instituto Nacional do Seguro Social em Caxias do Sul/RS.

Pedido de reexame interposto contra decisão que julgou ilegal ato de aposentadoria.

Segunda Câmara

3. Recorrente: Irdes Pradella Cignachi (CPF XXX.809.750-XX).

13.1. Ministros presentes: Aroldo Cedraz (na Presidência), Raimundo Carreiro e Ana Arraes (Relatora).
13.2. Ministros-Substitutos presentes: Marcos Bemquerer Costa e André Luís de Carvalho.

União e INSS X Sindicato dos Trabalhadores Federais da Saúde, Trabalho e Previdência no Estado do Rio Grande do Sul

Sindicato dos Trabalhadores Federais da Saúde Trabalho e Previdência no Estado do RS - SINDISPREV

ANA ARRAES

ministro José Mucio Monteiro.

Adoto como relatório a instrução da Secretaria de Recursos - Serur (peça 37) , acolhida pelo diretor (peça 38) , pelo secretário (peça 39) e pelo Ministério Público junto ao TCU - MPTCU (peça 40) :
"INTRODUÇÃO
Trata-se de pedido de reexame (peça 26) interposto pela Sra. Irdes Pradella Cignachi, ex-servidora da Gerência Executiva do Instituto Nacional do Seguro Social em Caxias do Sul/RS, contra o Acórdão 5976/2018-TCU-Segunda Câmara (peça 20) .
1.1. A deliberação recorrida apresenta o seguinte teor:
VISTOS, relatados e discutidos estes autos que tratam de aposentadoria concedida a servidora da Gerência Executiva do Instituto Nacional do Seguro Social em Caxias do Sul/RS.
ACORDAM os Ministros do Tribunal de Contas da União, reunidos em Sessão da 2ª Câmara, ante as razões expostas pelo Relator, e com fundamento no art. 71, incisos III e IX, da Constituição Federal, arts. 1º, inciso V, 39, inciso II, e 45 da Lei 8.443/1992, arts. 260 e 262, § 2°, do Regimento Interno, e Súmula TCU 106, em:
9.1. considerar ilegal o ato de aposentadoria de Irdes Pradella, negando o registro;
9.2. dispensar o ressarcimento das quantias indevidamente recebidas de boafé pela inativa;
9.3. determinar à Gerência Executiva do Instituto Nacional do Seguro Social em Caxias do Sul/RS que adote medidas para:
9.3.1. dar ciência, no prazo de 15 (quinze) dias, do inteiro teor desta deliberação à ex-servidora, alertando-a de que o efeito suspensivo proveniente da interposição de eventuais recursos perante o TCU não a exime da devolução dos valores percebidos indevidamente após a respectiva notificação, caso esses não sejam providos;
9.3.2. fazer cessar, no prazo de 15 (quinze) dias, o pagamento dos proventos referentes ao ato de aposentação considerado ilegal, sob pena de responsabilidade solidária da autoridade administrativa omissa, uma vez que a sentença judicial transitada em julgado (Ação Civil Pública 2005.71.00.032998-0, da 9ª Vara Federal da Seção Judiciária do Rio Grande do Sul) obsta somente a exclusão da Gratificação de Atividade pelo Desempenho de Função (GADF) percebida, concomitantemente, com quintos/décimos de Gratificação de Gabinete (GRG) ou Função Gratificada (FGR) ;
9.3.3. convocar a inativa para, no prazo de 15 (quinze) dias, optar por: a) apresentar comprovação de recolhimento das contribuições previdenciárias (mediante certidão de competência do INSS) , correspondentes ao tempo rural a ser aproveitado para a concessão da aposentadoria estatutária; ou b) aposentarse com proventos proporcionais a 25/30, mediante a aplicação da Súmula TCU 74; ou c) retornar ao serviço ativo para completar o tempo faltante para o deferimento de nova aposentadoria, com base nas regras então vigentes;
9.3.4. emitir novo ato livre da irregularidade apontada, com vistas à apreciação deste Tribunal, se houver comprovação dos recolhimentos previdenciários dos períodos de atividade rural ou aplicação da Súmula TCU 74;
9.3.5. encaminhar a esta Corte de Contas, no prazo de 30 (trinta) dias contados da ciência da decisão, documento apto a comprovar que a interessada teve conhecimento do acórdão;
9.4. determinar à Sefip que monitore o cumprimento das determinações acima, representando ao Tribunal em caso de não atendimento (grifos acrescidos) .
HISTÓRICO
2.	O presente ato de aposentadoria foi julgado ilegal, em virtude da contagem de tempo rural, sem a respectiva contribuição previdenciária.
EXAME DE ADMISSIBILIDADE
3.	Reitera-se o exame de admissibilidade de peça 28, em que se propôs o conhecimento do presente recurso, nos termos do artigo 48 da Lei 8.443/1992, c/c os artigos 285 e 286, parágrafo único, do RI/TCU, com a suspensão dos efeitos dos subitens 9.1, 9.3.2, 9.3.3 e 9.3.4 do Acórdão 5976/2018-TCU-Segunda Câmara, em relação à recorrente. Observa-se que a Excelentíssima Senhora Ministra-Relatora Ana Arraes, mediante despacho de peça 31, concordou com a proposta desta unidade técnica.
EXAME DE MÉRITO
4.	Delimitação
4.1.	Constitui objeto do presente recurso definir se:
teria incidido a decadência prevista no art. 54 da Lei 9.784/1999;
a modificação posterior da jurisprudência não altera as situações constituídas à luz e critério interpretativo anterior;
houve violação ao princípio da segurança jurídica;
há provimento jurisdicional que assegura a contagem de tempo de serviço rural, sem a respectiva contribuição previdenciária.
5.	Da decadência
5.1.	A recorrente aduz que teria incidido a decadência prevista no art. 54 da Lei 9.784/1999, com base nos seguintes argumentos:
5.2.	É de se destacar que, por força de disposição legal expressa, contida no art. 54 da Lei 9.784/1999, passados 5 anos da prática de qualquer ato administrativo de que tenha decorrido efeitos favoráveis ao servidor, decai o direito da Administração de promover sua nulificação.
5.3.	No presente caso, a servidora aposentou-se em junho de 1995, percebendo regularmente seus proventos desde então.
Análise:
5.4.	Sobre a decadência do poder/dever de a Administração rever os seus próprios atos e o exercício do controle externo por parte deste Tribunal, impende mencionar que o Supremo Tribunal Federal já se pronunciou acerca da não incidência da decadência administrativa, em face da inaplicabilidade do art. 54 da Lei 9.784/1999, aos processos por meio dos quais o TCU exerce sua competência constitucional de controle externo, prevista no inciso III do art. 71 da Constituição Federal, consoante entabulado no MS 24.859, verbis:
EMENTA: CONSTITUCIONAL. ADMINISTRATIVO. PENSÃO. T.C.U.: JULGAMENTO DA LEGALIDADE: CONTRADITÓRIO. PENSÃO: DEPENDÊNCIA ECONÔMICA.
I. - O Tribunal de Contas, no julgamento da legalidade de concessão de aposentadoria ou pensão, exercita o controle externo que lhe atribui a Constituição Federal, art. 71, III, no qual não está jungindo a um processo contraditório ou contestatório. Precedentes do STF. 
II. - Inaplicabilidade, no caso, da decadência do art. 54 da Lei 9.784/99. 
III. - Concessão da pensão julgada ilegal pelo TCU, por isso que, à data do óbito do instituidor, a impetrante não era sua dependente econômica. 
IV. - MS indeferido. (destaque acrescido) 
5.5.	Ainda, com essa mesma orientação, vem à balha manifestação do Ministro Marco Aurélio, ao apreciar o MS 27.966:
Quanto ao prazo previsto no artigo 54 da Lei nº 9.784/99, relativamente à revisão de atos administrativos, os pronunciamentos desta Corte são reiterados no sentido de não ser aplicável a ato complexo como é o da aposentadoria, vale dizer, fica afastado quando se faz em jogo a atuação do Tribunal de Contas da União, iniludivelmente também administrativa, apreciando o cálculo dos proventos da aposentadoria para homologá-la ou não - precedentes: Mandados de Segurança nº 24.997-8/DF, 25.090-9/DF e 25.192-1/DF, relatados pelo Ministro Eros Grau, com acórdãos publicados no Diário da Justiça de 1º de abril de 2005 - os concernentes aos dois primeiros - e 6 de maio de 2005, respectivamente. 
5.6.	Nesse sentir, este Tribunal editou a Súmula 278, que traz:
Os atos de aposentadoria, reforma e pensão têm natureza jurídica de atos complexos, razão pela qual os prazos decadenciais a que se referem o § 2º do art. 260 do Regimento Interno e o art. 54 da Lei nº 9.784/99 começam a fluir a partir do momento em que se aperfeiçoam com a decisão do TCU que os considera legais ou ilegais, respectivamente.
5.7.	Por conseguinte, descabe invocar o art. 54 da Lei 9.784/1999 quando a questão versar acerca da apreciação de atos sujeitos a registro e regulados, integral ou subsidiariamente, por lei específica, no caso a Lei 8.443/1992. Nesse sentido, v.g., é de se citar os seguintes julgados do STF: MS 25.440, MS 25.256, MS 25.192, MS 24.997 e MS 25.090.
5.8.	Assim, propõe-se a rejeição dos argumentos apresentados pela recorrente.
6.	Da modificação posterior de jurisprudência
6.1.	A recorrente aduz que a modificação posterior da jurisprudência não pode alcançar seu ato de aposentadoria, com base nos seguintes argumentos:
6.2.	Não se pode admitir que uma aposentadoria concedida há mais de 23 anos seja considerada ilegal somente porque os documentos apresentados à época da averbação do tempo rural, ocorrida anteriormente, não cumprem as exigências definidas em decisão posterior à averbação desse tempo de serviço. Ocorre que tal exigência foge completamente à razoabilidade e afronta o princípio da irretroatividade das leis, que pode ser aplicado ao caso em debate pela técnica da interpretação analógica.
6.3.	No mesmo sentido, o art. 2º da Lei 9.784/1999 também prevê a impossibilidade de aplicação retroativa da nova interpretação, como forma de garantir a segurança jurídica e preservar os direitos adquiridos e o ato jurídico perfeito.
Análise:
6.4.	No que tange ao argumento de ter havido modificação posterior de jurisprudência, é de mister observar que a análise da legalidade do ato de aposentadoria, para fins de registro, perpassa pela avaliação de diversos atos anteriores a ele, como a contagem do tempo de serviço, os quais são seus pressupostos. 
6.5.	Acrescente-se que não há direito adquirido à exegese de norma versando sobre a contagem de tempo de serviço. Ademais, sobre eventual corrente doutrinária e jurisprudencial dissonante da tese que fundamentou o acórdão recorrido, vem à balha a doutrina de Manoel Antônio Teixeira Filho:
O que se deve levar em conta, conforme entendemos, para o fim de definir se a sentença está convenientemente fundamentada, é o fato de as razões e os argumentos manejados pelo juiz serem juridicamente sustentáveis, ainda que, como dissemos, estejam, eventualmente, em dissonância com a orientação em voga na doutrina e jurisprudência. Afinal, a História do pensamento humano está repleta de opiniões heterodoxas que, tempos depois, se tornaram prevalecentes, seja pela excelência dos argumentos em que se basearam, seja por motivos de ordem política e o mais (in A sentença no processo do trabalho, 4. Ed., São Paulo: LTr, 2010, p. 315) .
6.6.	Destarte, observa-se que os juízes são independentes e somente se submetem à lei e às disposições com caráter normativo, e não à jurisprudência. Sobre o tema, traz-se à colação a doutrina de Jorge Luiz Souto Maior e Valdete Souto Severo:
 (...) o juiz tem o dever de se rebelar, de reagir, de não ceder, de reafirmar a sua independência, pois é isto que a humanidade, que debruçou sobre o direito toda a regulação das relações de poder, espera dele. Um juiz que, por conveniência, se curva ao entendimento de outros juízes, proferindo decisões contrárias à sua convicção jurídica; que, por comodidade, aplica uma lei que fere a Constituição ou algum preceito dos direitos humanos ou direitos fundamentais; que, por receio de qualquer natureza ou medo, acaba cumprindo uma "ordem" ilegal; ou que, meramente, se abstém de "denunciar" as ameaças que sofra com relação à sua independência; que não exerce com liberdade e responsabilidade as suas atribuições, deixa de ser digno da função que exerce, perde, enfim, na essência, a designação de um autêntico magistrado e quem perde com isto é toda a sociedade (in O Processo do Trabalho como instrumento do Direito do Trabalho e as ideias fora de lugar do Novo CPC. São Paulo: LTr, 2015, p. 107-108) 
6.7.	De fato, a democracia se faz com respeito à diferença e com divergências. Assim, continua Fábio Konder Comparato:
A independência funcional da magistratura, assim entendida, é uma garantia institucional do regime democrático. O conceito institucional foi elaborado pela doutrina publicista alemã à época da República de Weimar, para designar as fontes de organização dos Poderes Públicos, cuja função é assegurar o respeito aos direitos subjetivos fundamentais, declarados na Constituição (grifos acrescidos) (apud Jorge Luiz Souto Maior e Valdete Souto Severo, in O Processo do Trabalho como instrumento do Direito do Trabalho e as ideias fora de lugar do Novo CPC. São Paulo: LTr, 2015, p. 114) .
6.8.	Observa-se que a submissão dos juízes somente à lei não é uma idiossincrasia do Direito brasileiro, mas encontra ressonância na Alemanha, na Áustria, na Dinamarca, na Espanha, na França, na Grécia, na Irlanda, na Itália e em Portugal, conforme pontuam Jorge Luiz Souto Maior e Valdete Souto Severo:
Na Alemanha, há disposição expressa no sentido de que "os juízes são independentes e somente se submetem à lei" (art. 97) . Na Áustria, "Os juízes são independentes no exercício de suas funções judiciárias" (art. 87) . Na Dinamarca, "No exercício de suas funções os magistrados devem se conformar à lei" (art. 64) . Na Espanha, "A justiça emana do povo e ela é administrada em nome do rei por juízes e magistrados que constituem o poder judiciário e são independentes, inamovíveis, responsáveis e submetidos exclusivamente ao império da lei" (art. 117) . Há também norma dispondo que "Toda pessoa tem o direito de obter a proteção efetiva dos juízes e tribunais para exercer seus direitos e seus interesses legítimos, sem que em nenhum caso esta proteção possa lhe ser recursada" (art. 24) .
No mesmo pórtico, o ordenamento jurídico francês prevê: "O presidente da República é garante da independência da autoridade judiciária. Ele é assistido pelo Conselho superior da magistratura. Uma lei orgânica traz estatuto dos magistrados. Os magistrados de carreira são inamovíveis" (art. 64) . Na Grécia, há disposição no sentido de que: "A justiça é composta por tribunais constituídos de magistrados de carreira que possuem independência funcional e pessoal" (art. 87-1) e de que "No exercício de suas funções, os magistrados são submetidos somente à Constituição e às leis; eles não são, em nenhum caso, obrigados a se submeter a disposições contrárias à Constituição" (art. 87-2) . Na Irlanda, "Os juízes são independentes no exercício de suas funções judiciárias e submetidos somente à presente Constituição e à lei (art. 35-2) . Na Itália: "A justiça é exercida em nome do povo. Os juízes se submetem apenas à lei" (art. 101) . Em Portugal, "os juízes são inamovíveis. Eles não poderão ser multados, suspensos, postos em disponibilidade ou exonerados de suas funções fora dos casos previstos pela lei" (art. 218-1) . E mais: "os juízes não podem ser tidos por responsáveis de suas decisões, salvo exceções consignadas na lei" (art. 218-2) (in O Processo do Trabalho como instrumento do Direito do Trabalho e as ideias fora de lugar do Novo CPC. São Paulo: LTr, 2015, p.115) .
6.9.	Ante esses ponderosos argumentos, entende-se que os julgadores devem considerar as leis, e não os precedentes jurisprudenciais. 
6.10.	Demais disso, a aposentadoria é regida pelas regras vigentes à época em que os servidores públicos implementaram todos os requisitos para se aposentarem.
6.11.	Pois bem. A recorrente se aposentou no ano de 1995, na vigência, portanto, da Constituição de 1988.
6.12.	Destarte, à luz da Lei Maior de 1988, vem à balha as considerações do Excelentíssimo Senhor Ministro Augusto Sherman, por ocasião da apreciação do TC Processo 013.835/1999-8 (Acórdão 1893/2006-TCU-Plenário) :
16.	Nesse aspecto relativo a obrigatoriedade da comprovação do pagamento da contribuição previdenciária para fins da contagem do tempo rural no serviço público, penso ser bem fundamentado o entendimento do Plenário exarado no item 9.4 do referido Acórdão, tendo em vista o que dispôs o art. 202, § 2.º, da Constituição Federal, em sua redação original, ao exigir expressamente a "contribuição" para fins da contagem recíproca do tempo de serviço, in verbis:
"Art. 202. É assegurada aposentadoria, nos termos da lei, calculando-se o benefício sobre a média dos trinta e seis últimos salários de contribuição, corrigidos monetariamente mês a mês, e comprovada a regularidade dos reajustes dos salários de contribuição de modo a preservar seus valores reais e obedecidas as seguintes condições:
§ 2º - Para efeito de aposentadoria, é assegurada a contagem recíproca do tempo de contribuição na administração pública e na atividade privada, rural e urbana, hipótese em que os diversos sistemas de previdência social se compensarão financeiramente, segundo critérios estabelecidos em lei". (grifei) 
17.	Muito embora esse dispositivo constitucional tenha sido alterado pela Emenda Constitucional 20/98, a regra restou mantida no atual art. 201, § 9.º, da Constituição federal com redação dada pela própria Emenda Constitucional 20/98, como se pode verificar:
"§ 9º Para efeito de aposentadoria, é assegurada a contagem recíproca do tempo de contribuição na administração pública e na atividade privada, rural e urbana, hipótese em que os diversos regimes de previdência social se compensarão financeiramente, segundo critérios estabelecidos em lei". (grifei) 
18.	Assim, a partir da vigência da Lei Maior, passou-se a considerar, para efeito de reciprocidade, não apenas o tempo de serviço rural prestado, mas, sim, o tempo de efetiva contribuição previdenciária relativamente ao período laborado. Surge, induvidosamente, da Constituição Federal de 1988, a obrigatoriedade da contribuição previdenciária, uma vez que, nos termos do dispositivo constitucional precitado, na sua versão original, o que vale para efeito de contagem recíproca para aproveitamento no regime previdenciário dos servidores públicos (Estatuto) é o tempo de contribuição na atividade privada rural ou urbana, e não o mero tempo de serviço, sem que tenha havido as correspondentes contribuições. 
6.13.	Por conseguinte, embora a Constituição Federal (art. 202, § 2º, no início, e art. 201, § 9º, após a EC 20/98) , a legislação previdenciária (art. 94, caput, da Lei 8.213/91) , bem como a jurisprudência do STF, do STJ e do TCU admitam a contagem de tempo de serviço rural para o serviço público (contagem recíproca) , é imprescindível que haja prova da efetiva contribuição previdenciária correspondente ao período de realização da atividade, seja ele anterior ou posterior à Lei 8.213/1991, mesmo que esta contribuição fosse dispensada, na época, ao trabalhador rural. 
6.14.	Nesse sentido, reafirma-se o posicionamento estabelecido a partir do Acórdão 1893/2006-TCU-Plenário, que modificou a redação do item 9.4 do Acórdão 740/2006-TCU-Plenário, nos seguintes termos:
9.4. firmar o entendimento de que é possível a contagem recíproca de tempo de serviço rural, para fins de aposentadoria estatutária, mediante comprovação do recolhimento das contribuições previdenciárias, à época da realização da atividade rural ou, mesmo a posteriori, de forma indenizada, nos termos do art. 96, inciso IV, da Lei 8.213/91 c/c com o art. 45, §§ 3º e 4º, da Lei 8.212/91.
6.15.	Cabe mencionar, ainda, que a jurisprudência do TCU está de acordo com o entendimento do Supremo Tribunal Federal (ADIn 1.664/UF, MS. 26.919/DF, MS 26.641/DF) e do Superior Tribunal de Justiça (REsp 315.701 / RS, Resp 774.126/RS, Resp 647.922/PR) no que se refere à exigência do recolhimento das contribuições previdenciárias correspondentes ao tempo de atividade rural para fins de aposentadoria em cargo público.
6.16.	Nesse sentido, traz-se à colação manifestação do Ministro Gilmar Mendes, do STF, que considerou inviável a interposição do Mandado Segurança 28106, questionando acórdão do TCU, o qual negara registro a aposentadoria de servidor em razão do cômputo de tempo de serviço rural sem as correspondentes contribuições previdenciárias, nesses termos:
Com efeito, o entendimento exarado pelo TCU está em consonância com a jurisprudência desta Corte, que se firmou no sentido de que a contagem recíproca do tempo de serviço rural, para fins de aposentadoria no serviço público, apenas é admitida se comprovado o recolhimento das contribuições previdenciárias referentes ao período.
 (...) 
Na mesma esteira, cito, entre inúmeros outros, os seguintes precedentes: MS 28.179-AgR, de minha relatoria, Segunda Turma, DJe 10.8.2012; AC 2651-AgR, Rel. Min. Cármen Lúcia, Primeira Turma, DJe 30.11.2011; RE 478.058-ED, Rel. Min. Ricardo Lewandowski, Segunda Turma, DJe 12.9.2011. 
Ademais, também não se verifica, no caso, afronta à coisa julgada, uma vez que a decisão que determinou ao INSS a expedição de certidão de tempo de serviço, incluindo o período de 15.6.1959 a 15.1.1977, como trabalho rural, não dispensou o recolhimento das contribuições previdenciárias (apenso 2) . 
Nesse sentido, confira-se o MS 30.558, Rel. Min. Cármen Lúcia, Primeira Turma, DJe 30.4.2012, ementado nos seguintes termos:
"MANDADO DE SEGURANÇA. ADMINISTRATIVO. ATO DO TRIBUNAL DE CONTAS DA UNIÃO. ILEGALIDADE DA APOSENTAÇÃO. INCORPORAÇÃO DE PARCELA DENOMINADA "OPÇÃO". NÃO PREENCHIMENTO DOS REQUISITOS DO ART. 193 DA LEI N. 8.112/1990 ATÉ 19.1.1995. IMPOSSIBILIDADE. CONTAGEM DE TEMPO DE SERVIÇO PRESTADO EM ATIVIDADE RURAL. NECESSIDADE DE COMPROVAÇÃO DO RECOLHIMENTO DAS RESPECTIVAS CONTRIBUIÇÕES PREVIDENCIÁRIAS. PRECEDENTES. AUSÊNCIA DE CONTRARIEDADE A COISA JULGADA. SEGURANÇA DENEGADA". (MS 30.558, Rel. Min. CÁRMEN LÚCIA, Primeira Turma, DJe 30.4.2012) 
Nesses termos, não há direito líquido e certo a dar ensejo ao prosseguimento da presente demanda. 
Ante o exposto, casso a liminar anteriormente deferida (fls. 60-65) , julgo prejudicado o agravo regimental de fls. 83-98 e, nos termos da jurisprudência desta Corte, nego seguimento ao mandando de segurança (art. 21, parágrafo único, c/c 205 do RISTF) .
Publique-se.
Brasília, 29 de maio de 2014.
6.17.	Por conseguinte, com base nessa diretriz jurisprudencial há muito defendida pelo STF, este Tribunal editou a Súmula 268, que traz:
O tempo de atividade rural somente poderá ser averbado para fins de aposentadoria no serviço público se recolhidas as respectivas contribuições previdenciárias na época própria ou, posteriormente, de forma indenizada.
6.18.	No que tange ao chamamento do princípio do direito adquirido a resguardar suposto direito da recorrente, convém assinalar que, conforme jurisprudência do STF, "a proteção ao direito adquirido não acoberta a aquisição ilegítima de aposentadoria, assim declarada pelo Tribunal de Contas, porque atos nulos são insuscetíveis de gerar direitos individuais" (RE-163.301/AM) .
6.19.	Conclui-se, assim, que não há que se falar na contagem de tempo de serviço rural para o serviço público, sem que haja prova da efetiva contribuição previdenciária correspondente.
6.20.	Assim, opina-se pela rejeição dos argumentos apresentados pela recorrente.
7.	Do princípio da segurança jurídica
7.1.	A recorrente aduz que teria havido violação ao princípio da segurança jurídica, com base nos seguintes argumentos:
7.2.	É indispensável à preservação do Estado de Direito a proteção da boa-fé ou da confiança que os administrados têm na ação do Estado, quanto à sua lealdade e conformidade com as leis. O princípio da segurança jurídica visa, assim, proteger a confiança dos administrados que acreditam na legalidade dos atos praticados pela Administração Pública, conferindo estabilidade a todo o tráfego jurídico.
Análise:
7.3.	Cabe lembrar que a sedimentada jurisprudência da Suprema Corte é no sentido de classificar como ato complexo a concessão de aposentadoria, reforma ou pensão, consoante os seguintes julgados (RMS 3881/SP, MS 19875/DF, RE 195861/ES e MS 23665/DF) .
7.4.	Assim, sendo o ato de aposentadoria e/ou pensão complexo, este somente passa a estar plenamente formado (perfeito) , válido (aferição da legalidade com reflexo de definitividade perante a Administração) e eficaz (plenamente oponível a terceiros, deixando de apresentar executoriedade provisória) quando recebe o registro pela Corte de Contas. Tal entendimento decorre do disposto no inciso III do art. 71 da Constituição Federal, que estabelece que compete ao Tribunal de Contas da União apreciar, para fins de registro, a legalidade dos atos de admissão, assim como a concessão de aposentadoria, reforma ou pensão.
7.5.	Nessa perspectiva, impõe-se reconhecer que referidos atos possuem natureza precária, razão pela qual, até que haja o efetivo julgamento e o consequente registro pela Corte de Contas, não há que se falar em direito adquirido, ato jurídico perfeito, proteção da confiança, ou em irredutibilidade dos proventos, tendo em vista a ausência de aperfeiçoamento e definitividade dos atos.
7.6.	A propósito do tema, colaciona-se entendimento esposado pela Corte Constitucional ao decidir no âmbito do RE-195.861/ES:
APOSENTADORIA - ATO ADMINISTRATIVO DO CONSELHO DA MAGISTRATURA - NATUREZA - COISA JULGADA ADMINISTRATIVA - INEXISTÊNCIA. O ato de aposentadoria exsurge complexo, somente se aperfeiçoando com o registro perante a Corte de Contas. Insubsistência da decisão judicial na qual assentada, como óbice ao exame da legalidade, a coisa julgada administrativa. (grifos acrescidos) 
7.7.	No caso em apreço, não houve o respectivo registro em razão da constatação de ilegalidade no ato, o que afasta, por si só, a presunção de legitimidade do ato administrativo que concedeu o benefício à recorrente, não havendo, assim, que se falar em violação da segurança jurídica ou de proteção da confiança. 
7.8.	Sobre a questão, observa-se, ainda, que não se mostra factível o argumento de se convolar em legais atos eivados de vícios, dado o longo lapso temporal transcorrido entre sua edição e a consequente apreciação pelo TCU, porquanto estas situações geram tão somente a necessidade de instauração do contraditório, consoante Acórdão 5962/2012-TCU-Segunda Câmara, verbis:	
4. Nos termos da jurisprudência do STF, o transcurso de longo lapso temporal entre a edição do ato e sua apreciação por parte do TCU não converte a concessão ilegal em legal, gerando apenas a necessidade de instauração do contraditório e da ampla defesa para a validade do processo, na hipótese de o ato haver ingressado no Tribunal há mais de cinco anos (MS-25.116, MS-25.403, MS-25.343, MS-27.296, entre outros) 
7.9.	No caso concreto, a recorrente foi ouvida antes da prolação do acórdão ora recorrido, conforme consta na peça 14, tendo sido respeitado o contraditório e a ampla defesa. 
7.10.	Quanto à boa-fé da recorrente, tenha-se presente que foi considerada ao se dispensar a devolução dos valores indevidamente recebidos, nos termos do subitem 9.2 do acórdão recorrido.
7.11.	Por conseguinte, opina-se pela rejeição do argumento apresentado pela recorrente.
8.	Do provimento jurisdicional que assegura a contagem de tempo de serviço rural sem a respectiva contribuição previdenciária
8.1.	A recorrente aduz que há provimento jurisdicional que assegura a contagem de tempo de serviço rural sem a respectiva contribuição previdenciária, com base nos seguintes argumentos:
8.2.	A interessada está ao abrigo da decisão liminar proferida na Petição 0000411-40.2013.404.0000, confirmada quando do julgamento da Apelação Cível 5024537-12.2013.4.04.7100 no TRF - 4ª Região, ocasião em que se julgou procedente o pedido formulado pelo SINDISPREV/RS.
Análise:
8.3.	Extrai-se do site do TRF - 4 a seguinte ementa referente à Apelação Cível  5024537-12.2013.4.04.7100:
PROCESSUAL CIVIL E ADMINISTRATIVO. REEXAME NECESSÁRIO. SERVIDOR PÚBLICO. SINDICATO. APOSENTADORIA. A VERBAÇÃO DE TEMPO DE SERVIÇO RURAL. EXIGÊNCIA DE RECOLHIMENTO DE CONTRIBUIÇÕES PREVIDENCIÁRIAS MAIS DE 10 ANOS APÓS. IMPOSSIBILIDADE. DECADÊNCIA. ART. 54 DA LEI 9.784/99. REGISTRO PELO TCU. ATO ADMINISTRATIVO COMPLEXO. INAPLICABILIDADE. PREQUESTIONAMENTO.Tendo sido julgado improcedente o pedido da inicial, não é hipótese de reexame necessário.Pelo princípio da segurança jurídica, há um limite ao direito da Administração em proceder a revisão de ato administrativo, sobretudo em se tratando de verba alimentar recebida de boa-fé pelo destinatário. Inteligência do artigo 54 da Lei nº 9.784/99. Precedentes.Não se desconhece o entendimento do Supremo Tribunal Federal no sentido de que não se aplica o art. 54 da Lei nº 9.784/99 aos processos em que o TCU exerce competência constitucional de controle externo, na medida em que a concessão de aposentadoria é ato jurídico complexo que se aperfeiçoa com a manifestação de mais de um órgão e com o registro no TCU. Entretanto, a situação examinada nestes autos apresenta a peculiaridade de que não se trata de simples revisão do ato de concessão de aposentadoria, e sim de ato anterior, consistente na averbação de tempo de serviço rural para fins de aposentadoria.O pagamento previsto no artigo 96, inciso IV, da Lei nº 8.213/1991 possui natureza indenizatória, devendo a cobrança da respectiva indenização observar a norma inserta no artigo 205 do Código Civil. No caso dos autos, ocorrida a prescrição, visto que o marco inicial da contagem do prazo prescricional de 10 (dez) anos a ser considerado é o ato administrativo de emissão da certidão de tempo de serviço.Embora não tenha ocorrido ofensa aos dispositivos legais e constitucionais mencionados pela parte, dá-se por prequestionada a matéria para evitar embargos de declaração.
8.4.	Retira-se do voto do relator da deliberação supra a seguinte conclusão:
Portanto, ainda que visto o caso por este ângulo, transcorridos mais de dez anos desde a expedição da certidão e a conseqüente averbação do tempo de serviço rural, em princípio não mais pode ser exigida a indenização das contribuições previdenciárias.
Diante de tais fundamentos, merece provimento o apelo do Sindicato autor.
8.5.	Observa-se que o julgamento foi por unanimidade:
Vistos e relatados estes autos em que são partes as acima indicadas, decide a Egrégia 3a. Turma do Tribunal Regional Federal da 4ª Região, por unanimidade, não conhecer da remessa oficial e dar provimento à apelação, nos termos do relatório, votos e notas taquigráficas que ficam fazendo parte integrante do presente julgado.
8.6.	No entanto, ressalta-se que a causa não transitou em julgado, eis que pendente de apreciação de Recurso Especial interposto no STJ pela União (Resp 1.556.399/RS, autuado em 22/9/2015, vide peça 36) .
8.7.	Assim, é de se opinar pela manutenção do julgamento pela ilegalidade, ante o entendimento cristalizado no Enunciado nº 268 da Súmula da Jurisprudência desta Corte. 
8.8.	Caso haja provimento judicial transitado em julgado que assegure a contagem de tempo rural sem a correspondente contribuição previdenciária, compete ao Tribunal manter o julgamento pela ilegalidade da presente aposentadoria, excluindo-se os subitens 9.3.2, 9.3.3 e 9.3.4 do acórdão recorrido. Isto porque essa intelecção preserva a independência e a autonomia do Tribunal de Contas da União, para, nos termos do art. 71, inciso III, da Constituição Federal, apreciar a legalidade dos atos sujeitos a registro, garantindo, ao mesmo tempo, o respeito à tutela judicial, pois não se determinaria as suspensões dos pagamentos por ela garantidos.
8.9.	Nesse diapasão, merece destaque a doutrina do eminente Roberto Rosas:
No S.T.F. asseverou o Ministro Rafael de Barros Monteiro que as decisões do Tribunal de Contas não podem ser revistas pelo Poder Judiciário, a não ser quanto ao seu aspecto formal, palavras corroboradas na mesma assentada pelo Min. Djaci Falcão, considerando essas decisões com força preclusiva (R.E. 55.821 - R.T.J. 43/151) . Ainda quando o ato administrativo seja praticado pelo Tribunal de Justiça, não ficará imune à apreciação do Tribunal de Contas com competência para isso (R.E. 47.390 - R.T.J. 32/115, bem como com o exercício de auditoria financeira e orçamentária sobre as contas dos Três Poderes, inclusive  Legislativo (art. 70, § 3º - Const.) assim interpretado pelo S.T.F. na Representação 764 do Espírito Santo (R.T.J. 50/245) (apud Jorge Ulisses Jacoby Fernandes, in Tribunais de Contas do Brasil, Jurisdição e Competência, Belo Horizonte: Editora Fórum, 2003, p. 153) .
8.10.	É dizer: a competência do TCU, prevista no art. 70, III, da Lei Maior de 1988, de apreciar, para fins de registro, as concessões de aposentadoria, é privativa desta Corte de Contas, sendo que não pode ser revista pelo Judiciário, nem mesmo pelo STF. Assim, independentemente do deslinde do Resp. 1.556.399/RS, deve-se manter o julgamento pela ilegalidade da concessão em apreço.
8.11.	Acrescente-se que, nos termos da Questão de Ordem aprovada na Sessão Plenária de 8/6/2011 (Ata 22/2011) , deve-se encaminhar ao Departamento de Assuntos Extrajudiciais da Advocacia-Geral de União (AGU) e à Conjur/TCU as informações necessárias ao acompanhamento do Resp. 1.556.399/RS, no Superior Tribunal de Justiça.
CONCLUSÃO
9.	Da análise anterior, conclui-se que:
não incidiu a decadência prevista no art. 54 da Lei 9.784/1999;
não há direito adquirido à exegese de lei;
não houve violação ao princípio da segurança jurídica;
há provimento jurisdicional que assegura à recorrente a contagem de tempo de serviço rural sem a respectiva contribuição previdenciária. No entanto, ainda sem o trânsito em julgado.
9.1.	Assim, é de se opinar pelo provimento parcial do presente pedido de reexame.	
PROPOSTA DE ENCAMINHAMENTO
10.	Ante o exposto, submetem-se os autos à consideração superior, propondo-se, com fundamento no art. 48 da Lei 8.443/1992:
a)	conhecer do recurso e, no mérito, dar-lhe provimento parcial;
b)	suspender o cumprimento dos subitens 9.3.2, 9.3.3 e 9.3.4 do Acórdão 5976/2018-TCU-Segunda Câmara, até a eventual desconstituição do acórdão proferido na Apelação Cível 5024537-12.2013.4.04.7100, julgada no TRF-4ª Região;
c)	nos termos da Questão de Ordem aprovada na Sessão Plenária de 8/6/2011 (Ata 22/2011) , encaminhar ao Departamento de Assuntos Extrajudiciais da Advocacia-Geral de União (AGU) e à Conjur/TCU as informações necessárias ao acompanhamento do Resp. 1.556.399/RS, em trâmite no Superior Tribunal de Justiça;
d)	dar ciência do acórdão que for prolatado à recorrente e aos demais interessados, ressaltando-se que o relatório e o voto que o acompanharem podem ser consultados no endereço www.tcu.gov.br/acordaos, no dia seguinte ao de sua oficialização."
	É o relatório.

Marcelo Lipert (OAB/RS 41.818) e outros, representando Irdes Pradella Cignachi.

Procuradora-geral Cristina Machado da Costa e Silva.

PEDIDO DE REEXAME. ATO DE APOSENTADORIA JULGADO ILEGAL COM NEGATIVA DE REGISTRO. CÔMPUTO DE TEMPO DE ATIVIDADE RURAL SEM RECOLHIMENTO DAS CONTRIBUIÇÕES PREVIDENCIÁRIAS. PROVIMENTO JUDICIAL SEM TRÂNSITO EM JULGADO FAVORÁVEL À RECORRENTE. CONHECIMENTO. PROVIMENTO PARCIAL.

APOSENTADORIA (APOS)

Secretaria de Recursos - Serur.

Presentes os requisitos de admissibilidade do art. 48 da Lei 8.443/1992, conheço do pedido de reexame interposto por Irdes Pradella Cignachi, ex-servidora da Gerência Executiva do Instituto Nacional do Seguro Social em Caxias do Sul/RS, contra o Acórdão 5976/2018-TCU-Segunda Câmara, que julgou ilegal seu ato de aposentadoria em virtude de contagem de tempo rural, sem a respectiva contribuição previdenciária.
2.	O posicionamento uniforme da Secretaria de Recursos - Serur e do Ministério Público junto ao TCU - MPTCU foi no sentido de conhecer do recurso para dar-lhe provimento parcial, uma vez que há provimento judicial, sem trânsito em julgado, favorável à recorrente.
3.	Acolho e adoto como razões de decidir este processo as manifestações uniformes quanto ao mérito do recurso.
4.	Em primeiro lugar, não merece acolhida a alegação da recorrente da decadência estipulada no art. 54 da Lei 9.784/1999, uma vez que não se aplica aos processos de controle externo a cargo deste Tribunal, conforme reiterados julgados do Supremo Tribunal Federal - STF (ex. MS 24.859) e também deste TCU.
5.	No âmbito desta Casa, foi editada a Súmula 278 vazada nos seguintes termos, in verbis: 
	"Os atos de aposentadoria, reforma e pensão têm natureza jurídica de atos complexos, razão pela qual os prazos decadenciais a que se referem o § 2º do art. 260 do Regimento Interno e o art. 54 da Lei nº 9.784/99 começam a fluir a partir do momento em que se aperfeiçoam com a decisão do TCU que os considera legais ou ilegais, respectivamente."
6.	Melhor sorte não a socorre quando defendeu a contagem do tempo de atividade rural sem o devido recolhimento das contribuições previdenciárias.
7.	 A Súmula TCU 268, fundamentada em diversas decisões do STF, não deixa margem para dúvidas: "O tempo de atividade rural somente poderá ser averbado para fins de aposentadoria no serviço público se recolhidas as respectivas contribuições previdenciárias na época própria ou, posteriormente, de forma indenizada."
8.	Por fim, a recorrente trouxe aos autos provimento jurisdicional, sem trânsito em julgado, que lhe assegurou a contagem de tempo de serviço rural sem a respectiva contribuição previdenciária. 
9.	A interessada está abrigada pela decisão liminar proferida na Petição 0000411-40.2013.404.0000, confirmada quando do julgamento da Apelação Cível 5024537-12.2013.4.04.7100 no TRF - 4ª Região, ocasião em que se julgou procedente o pedido formulado pelo SINDISPREV/RS.
10.	Ressalto que referida decisão não transitou em julgado, eis que pendente de apreciação Recurso Especial interposto perante o Superior Tribunal de Justiça (STJ) pela União (Resp 1.556.399/RS, autuado em 22/9/2015) .
11.	Assim sendo, merece provimento parcial o pedido de reexame em debate no sentido de suspender o cumprimento dos subitens 9.3.2, 9.3.3 e 9.3.4 do Acórdão 5976/2018-TCU-Segunda Câmara, até a eventual desconstituição do acórdão proferido na Apelação Cível 5024537-12.2013.4.04.7100, julgada no TRF - 4ª Região.
Ante o exposto, acolho os pareceres convergentes da unidade técnica e do Ministério Público junto ao TCU e VOTO por que seja adotado o acórdão que submeto à apreciação deste colegiado. 
TCU, Sala das Sessões Ministro Luciano Brandão Alves de Souza, em 21 de maio de 2019.
ANA ARRAES 
Relatora